【裁判字號】    90,簡上,3
【裁判日期】    891122
【裁判案由】    妨害名譽
【裁判全文】
臺灣宜蘭地方法院刑事判決                              九十年度簡上字第三號
    上  訴  人  甲○○
    即  被  告
右列上訴人即被告因妨害名譽案件，不服本院宜蘭簡易庭八十九年度宜簡字第七號，
中華民國八十九年十一月二十二日第一審判決（聲請簡易判決處刑案號：臺灣宜蘭地
方法院檢察署八十八年度偵字第四三０二號），提起上訴，本院管轄之第二審合議庭
判決如左：
    主  文
上訴駁回。
    事  實
一、甲○○於民國八十六年一月間，擔任宜蘭縣礁溪鄉協天廟建五朝福醮委員會副主
    任委員，乙○○擔任監察組長。該福醮圓滿結束後，甲○○明知其以斯時擔任副
    主任委員之身分，針對該次五朝福醮拜桌事宜所為之言論，必當就該廟各部門承
    辦人員之名譽、信徒之向心力產生舉足輕重之影響，進而導致該廟整體運作、推
    行之順暢性，故本應負有對其發表言論之正確性先詳經調查，不得僅憑己意率然
    論斷之義務。惟其仍於八十八年七月十三日十五時許，當協天廟在位於宜蘭縣礁
    溪鄉○○路○段五十一號招待所會議室召開協天廟管理委員、監察委員及常務信
    徒代表聯席會議時，基於散佈於眾之意圖，公然在眾多人士出席及不特定人得共
    見共聞之狀態下，指摘八十六年間之福醮大會，身為監察委員兼九人議價小組成
    員乙○○，未依規定將簽約過程交由九人議價小組決定，而私自與廠商勾結，其
    稱：乙○○在八十六年一月十八日至二十二日礁溪協天廟建五朝福醮擔任監察組
    長期間，與往來廠商勾結，有吃錢、污錢之行為等語，足以毀損乙○○名譽。
二、案經乙○○訴由臺灣宜蘭地方法院檢察署檢察官偵查而聲請簡易判決處刑。
    理  由
一、訊據上訴人甲○○固不否認確於右開時、地，在不特定人得共見共聞之會議進行
    中，公然指摘告訴人乙○○在八十六年間協天廟五朝福醮擔任監察組長期間，曾
    吃錢、污錢及與廠商往來勾結等情不諱，惟矢口否認有何妨害乙○○名譽之犯行
    ，辯稱：其並無毀損乙○○名譽之意圖，僅係基於要求廟務處理過程更加完善之
    立場，評斷此項五朝福醮之建辦過程。況經其調查，福醮之設辦，民間一般每坪
    應是二百五十元，本次卻以高於市價甚多之二百七十元與廠商簽約，且該名簽約
    廠商又係乙○○私下未經議價小組決議，自行與之聯繫及訂約，致使廟款損失二
    十餘萬元，故其方在會議中提出此項可受公評之事予以檢討等語。惟查：
  (一)按我國憲法第十一條固明文規定：「人民有言論、講學、著作及出版之自由」，
    俾以保障人民言論之自由，惟「人格尊嚴」亦屬憲法保障人民一切自由權利所秉
    持之基本理念，屬於維繫個人生命及自由發展人格不可或缺之核心概念，此見憲
    法增修條文第十條第六項規定及司法院大法官會議解釋釋字第三七二號解釋理由
    書自明，且落實及具體實踐在立法上關於人格權、名譽權保護之相關規定（如刑
    法第二十七章）上。從而，憲法雖同時宣示對「言論自由」之保障，然此等觀念
    並非具有無遠弗屆、毫無所拘之絕對自由，當「人格尊嚴」與「言論自由」發生
    衝突之際，透過立法者價值判斷之結果，言論自由在涉及他人人格權、名譽權保
    護之範圍內，則應受合理的約束與規範，且此時言論自由之內涵尤應遵循「真實
    陳述」之基本立場，如已逾越「真實之陳述」之規範，而達於足致誹謗他人名譽
    之程度時，自非不得以刑法上之誹謗罪相繩。合先述明。
  (二)上訴人甲○○於上開聯席會議中所為足以毀損告訴人乙○○名譽之言論，業經乙
    ○○於偵訊、原審及本院審理中指訴綦詳，核與證人即礁溪協天廟福醮委員會總
    務組長江有桐、礁溪協天廟福醮委員會主任委員吳朝煌、林榮輝等人結證屬實，
    是堪認定上訴人於前揭聯席會議中確有如上載述之言論無訛。又被告到庭亦自承
    ：開會時會議視為開放狀態，參加者得自由進出（見本院九十年三月八日訊問筆
    錄）等語明確，故其在不特定之人得以共為聞見之場所，陳述前開顯足以貶損、
    砥毀告訴人在社會上保有之人格及聲譽地位之言詞，使大眾得以知悉其內容，其
    主觀上具有散佈於眾之意圖，當可認定。其所辯並無傷害告訴人名譽等語，要無
    足取。
  (三)證人即礁溪協天廟福醮委員會總務組長江有桐、主任委員吳朝煌、美化組長陳朝
    煌、採購組長游棠海、副主任委吳坤榮、副監察組長康金明等人到庭均結證稱：
    乙○○於協天廟五朝福醮之簽約時，係擔任監察組長兼九人議價小組成員，其業
    務執掌範圍係立於監督之地位，而非確實參與議價事項。五朝福醮之拜桌簽約過
    程，乃經議價小組議價決定，並非乙○○一人與廠商簽約。又議價後復經鑑價委
    員會提交大會通過（見八十八年度他字第三三五號偵查卷第十頁、第十五頁、第
    四十六頁、原審卷第十八頁、十九頁、第三十四頁、第三十五頁），復有議價九
  人小組成員名單一份在卷可佐。證人江有桐復結證稱：當時廠商前來商議拜桌招
    標事宜時，因其另有他事繁忙，故由乙○○帶同廠商前往觀察實際場地，嗣後再
    由議價小組與廠商簽約，此事並非由乙○○負責。又當時因宜蘭地區價格本屬偏
    高，時間又趕，廠商賴仁桂先前亦與吳坤榮接觸過，知悉承包作業品質尚佳，才
    找賴仁桂議價。當時其曾以電話與賴仁桂聯繫，亦曾委請乙○○代為聯繫（見原
    審卷第十八頁）等語翔實。此外，再由卷附協天廟建五朝福醮委員會合約書中，
    立約雙方乃為主任委員吳朝煌與廠商賴仁桂簽立等情觀察，均徵告訴人並無簽約
    權限，協天廟五朝福醮建辦拜桌事宜之簽約過程，係經該廟九人議價小組依職權
    所為，乙○○並無以己力排除其他廠商參與投標之舉，且未見其與廠商間有何勾
    串、圖利之行為，是難僅憑告訴人受證人江有桐委託，帶同廠商賴仁桂前往察看
    場地之行為，遽指其有如上訴人所指之私行勾結廠商予以簽約之事實。
  (四)另上訴人堅詞指稱之協天廟五朝福醮建辦拜桌事宜存有瑕疵等情，純係基於該次
    每坪單價較一般市價高出二十元之外觀表象。惟據證人江有桐前開證言可知，當
    時時間緊迫，且宜蘭地區價格本屬偏高，故難單以純粹之價格比較，而無視其他
    施工時間、品質等因素，率然認定其間必有瑕疵存在。況苟此簽約過程存有瑕疵
    ，亦無證據可資證明係基於告訴人所為而引起如前述，而上訴人自偵訊、原審及
    本院審理中，亦均陳稱：其並無證據證明乙○○自廠商處取得回扣，其於聯席會
    議中所言各語，並無證據可資證明等語綦詳。從而，上訴人既無法提出積極證據
    予以佐憑，復無間接證據足供補強，是其遽然於聯席會議中，空言指摘告訴人乙
    ○○與廠商勾結，吃錢、污錢等語，即難認其所為，要與刑法第三百十條第一項
    之誹謗罪之構成要件不相符合。
  (五)總上所陳，上訴人既以斯時擔任協天廟建五朝福醮委員會副主任委員之身分，針
    對該次拜桌事務所為之言論，必當知悉此舉將致該廟各部門承辦人員之名譽、信
    徒之向心力產生舉足輕重之影響，進而導致該廟整體運作、推行之順暢性，而應
    負有對其發表言論之真實性詳加查證，不得僅憑己意率然論斷之義務。惟其竟僅
    以告訴人乙○○曾與廠商賴仁桂聯繫，及該次拜桌價格超出一般市價等表面證據
    ，驟然在聯席會議之公開場合中，指斷告訴人乙○○確與廠商勾結，有吃錢及污
    錢等行為，顯然足以對乙○○在社會上建立之人格地位產生鉅大影響。而其於偵
    查、原審及本院審理時，均無法提出可供調查之佐證資料，僅一再抨擊前列證人
    等所為有利於告訴人之證言非屬實情，是其在以該次五朝福醮副主任委員身分發
    言前，既未握有翔實證據可供審視，詎率爾發表上開顯然足生污衊告訴人聲譽、
    人格之具體事件陳述，要難認其主觀上毫無貶抑告訴人名譽之意。此外，再核上
    訴人之主張內容，尚查無刑法第三百十一條所定「一、因自衛、自辯或保護合法
    之利益者，二、公務員因職務而報告者，三、對於可受公評之事，而為適當之評
    論者，四、對於中央或地方議會或法院或公眾集會之記事，而為適當之載述者。
    」等各款阻卻違法事由，其所述之不實言語又顯無「基於善意而發表」之情狀，
    是本案並無刑法第三百十一條第三項之免責問題，彰彰明甚。從而，被告前揭置
    辯洵屬無據，均為推諉之詞，要難採憑。本件事證明確，犯行應堪認定。
三、核被告所為，係犯刑法第三百十條第一項誹謗罪。原審因依刑法第三百十條第一
    項、第四十一條（原判決漏列第一項，應予更正），罰金罰鍰提高標準條例第一
    條前段、第二條規定，並審酌被告年歲已高、本次因一時失慮致罹刑章、犯後未
    坦承犯行、且拒與告訴人和解，及其素行，犯罪之動機、目的、手段、所生之危
    害及犯後態度等一切情狀，酌情量處如被告甲○○拘役三十日，如易科罰金，以
    三百元折算一日。其認事用法，洵無違誤，量刑亦屬適當，被告上訴否認犯罪，
    委無可採，其上訴為無理由，應予駁回。
據上論斷，應依刑事訴訟法第四百五十五條之一第一項、第三項、第三百六十八條，
判決如主文。
本案經檢察官賴慶祥到庭執行職務
中      華      民      國      九十      年      五      月     二     日
                              臺灣宜蘭地方法院刑事第二庭
                                    審判長法  官  黃  永  勝
                                          法  官  李  毓  華
                                          法  官  陳  嘉  年
右正本證明與原本無異。
不得上訴。
                                          書記官  詹  玉  惠
中      華      民      國      九十      年      五      月    十四    日
附錄本案論罪科刑法條全文
刑法第三百十條第一項
意圖散布於眾，而指摘或傳述足以毀損他人名譽之事者，為誹謗罪，處一年以下有期
徒刑、拘役或五百元以下罰金。


司法院資訊處製作；財團法人民間司法改革基金會備份。
